【裁判字號】    97,消債更,32
【裁判日期】    971030
【裁判案由】    更生事件
【裁判全文】
臺灣花蓮地方法院民事裁定            97年度消債更字第32號
聲  請  人  甲○○
代  理  人  徐豐益律師
上列當事人因消費者債務清理事件聲請更生，本院裁定如下：
    主  文
更生及保全處分之聲請均駁回。
聲請費用由聲請人負擔。
    理  由
一、本件聲請意旨略以：
（一）聲請人因不能清償債務，已提出債權人清冊，並以書面向
      最大債權金融機構中國信託商業銀行股份有限公司請求協
      商債務清償方案，嗣經協商成立，聲請人並依約定自95年
      8月起，分120期，利率8.88%，每月償還新台幣（下同）
      13,642元。然聲請人於協商成立時，從事臨時工每月收入
      僅約20,000元，當時就無法按月全數履行，需向親友借貸
      支應，且目前聲請人毫無收入，也找不到工作，只能靠先
      生扶養，聲請人之子亦僅靠打零工為生，尚需養活自己及
      其妻女，無從分擔聲請人債務或給予任何幫助，故聲請人
      於96年5月起即毀諾未再依約履行協商還款方案，尚積欠
      約100萬元之債務，聲請人違反協商約定顯因非可歸責於
      己事由，致履行顯有重大困難，爰依上開條例第151條但
      書之規定聲請更生。
（二）又聲請人所有之不動產業經債權人國泰世華商業銀行股份
      有限公司聲請強制執行並予查封中，此將使聲請人全家無
      棲身之所，未維持其他債權人之公平受償權益，並確保聲
      請人經濟生活之重建，爰聲請保全處分請求裁定停止對債
      務人之財產為強制執行等語。
二、按聲請更生或清算不合程式或不備其他要件者，法院應以裁
    定駁回之，但其情形可以補正者，法院應定期間先命補正，
    消費者債務清理條例第8條定有明文。次按債務人與金融機
    構協商成立者，不得聲請更生或清算，但因不可歸責於己之
    事由，致履行顯有重大困難者，不在此限；本條例施行前，
    債務人依金融主管機關協調成立之中華民國銀行公會會員辦
    理消費金融案件無擔保債務協商機制與金融機構成立之協商
    ，準用前項之規定，消費者債務清理條例第151條第5項、第
    6項亦分別有明文規定。衡諸債之關係，係以當事人間之信
    賴關係為基礎，為社會經濟組織之重要支柱，故當事人於以
    法律行為追求自己之利益之際，亦應顧及對方之利益，並考
    量債權債務在社會上之作用，本於誠實及信用之原則，行使
    債權及履行債務。是對於已陷入經濟上困境之消費者，若任
    其於惡性循環之債務窘境中自生自滅，將衍生嚴重之社會問
    題，難以維持安定之社會經濟秩序，故為兼顧債權人、債務
    人雙方之利益，對陷於經濟上困境之消費者，乃允其於消費
    者債務清理條例施行後，得選擇以重建型之更生程序或清算
    型之清算程序清理其債務，藉以妥適調整債務人與債權人及
    其他利害關係人間之權利義務關係，保障債權人獲得公平受
    償，並謀求消費者經濟生活之重建復甦機會。惟對於已與金
    融機構協商成立，或於本條例施行前，已依金融主管機關協
    調成立之中華民國銀行公會會員辦理消費金融案件無擔保債
    務協商機制與金融機構成立協商之債務人，若非因不可歸責
    於己之事由，致履行顯有重大困難，僅係為圖謀減免債務，
    而不為債務之履行，自有違債權契約為誠信契約之本旨，故
    依消費者債務清理條例第151條第6項準用同條第5項前段之
    規定，不得聲請更生或清算，始能避免肇致道德危險。
三、經查：
（一）聲請人於本件更生聲請前，業於95年8月間依金融主管機
      關協調成立之中華民國銀行公會會員辦理消費金融案件無
      擔保債務協商機制與金融機構成立協商，雙方約定聲請人
      應自95年8月起，分120期，利率8.88%，每月償還13,642
      元之事實，有協議書暨無擔保債務還款計畫各一份在卷可
      查（詳本院卷第66、67頁）。
（二）聲請人雖主張於協商成立時，就無法按月全數履行還款金
      額，需向親友借貸支應等語，然聲請人於協商當時衡量其
      經濟狀況，既仍同意還款計畫，並自承於協商成立後，自
      95年8月起至96年5月止，仍依約履行協商還款內容，則其
      縱因從事臨時工薪資收入不固定不敷繳納協商還款金額，
      而須向親友借貸還款，亦屬聲請人於協商時可得預見，核
      與「不可歸責於己之事由致履行顯有重大困難」之要件不
      符。
（三）再本條例之立法目的，係為使不幸陷入經濟困境之人得以
      清理債務、重建生活，並在清理過程中能保有符合人性尊
      嚴之最低基本生活，而債務人為了償還債務，必須經歷履
      行期間較不寬裕之經濟生活，係債務人於負擔債務時即得
      預見，是依誠實及信用之原則，債務人於有履行可能性時
      ，本應誠實勤勉地履行債務，要難與金融機構成立協商後
      ，又得率爾選擇毀諾聲請依更生程序清理其債務。查聲請
      人名下有房屋、土地各1筆，聲請人之夫葉光照於95年全
      年所得為568,185元（平均月收入47,349元），96年全年
      所得為511,500元（平均月收入42,625元），且名下有田
      地3筆、汽車1台之事實，有95、96年度綜合所得稅各類所
      得資料清單及財產歸屬資料清單等件在卷可按（詳本院卷
      第12頁、第52-54頁），顯見聲請人之家戶收入於協商後
      並無重大情事變更致收入顯然減少之情，又聲請人之子葉
      怡彬、女葉怡凡均已成年且有工作收入，有戶籍謄本及該
      2人95、96年度綜合所得稅各類所得資料清單及財產歸屬
      資料清單等件在卷可參，故聲請人及其配偶實無支出扶養
      費扶養子女之義務。本院以行政院主計處公告之97年度台
      灣省平均每人每月最低生活費用（以每年家庭收支調查，
      計算出平均每人每月消費支出之60%作為最低生活費）
      9,829元為基準計算，聲請人與其配偶每月應支出之必要
      生活費用為19,658元，衡其配偶葉光照之平均月收入達
      42,625元以上，扣除與聲請人2人每月生活費後，尚有約
      23,000元之結餘，遠高於聲請人每月協商清償金額13,642
      元，足徵聲請人縱欲保有現自住之不動產，仍有能力依照
      原協商條件繼續履行。況考量一般未積欠他人債務之鄉間
      家庭或中低收入戶家庭，無自有房屋而需租屋居住者，尚
      非少數，難認自有房屋係維持聲請人保有符合人性尊嚴之
      基本生活所必須，此外，聲請人復未舉證證明其於協商成
      立後有何經濟狀況重大變更，或有何不可歸責於聲請人之
      事由，致履行協商顯有重大困難，則其聲請更生自屬無據
      。
四、綜上所述，本件債務人既無不可歸責之事由，依原協商條件
    履行亦非顯有重大困難，應屬聲請更生之要件不備，且又無
    從補正，依首揭條文之意旨，本院即無從任由聲請人任意選
    擇毀諾而准予更生之理，自應駁回其更生之聲請。而更生之
    聲請既經駁回，其保全處分之請求，已無必要，應併予駁回
    。爰裁定如主文。
中    華    民    國    97    年    10   月    30    日
                      台灣花蓮地方法院民事庭
                          法      官  陳雅敏
上為正本係照原本作成。
如不服本裁定，應於裁定送達後10日內，以書狀向本院提出抗告
(須附繕本)，並繳納抗告費新臺幣1千元。
中    華    民    國    97    年    10   月    31    日
                          法院書記官  邱鴻志


司法院資訊處製作；財團法人民間司法改革基金會備份。
